【裁判字號】    96,簡,932
【裁判日期】    970829
【裁判案由】    勞保
【裁判全文】
臺北高等行政法院判決
                                     96年度簡字第932號
原      告  甲○○
被      告  勞工保險局
代  表  人  乙○○(總經理)
上列當事人間因勞保事件，原告不服行政院勞工委員會中華民國
96年10月9日勞訴字第0960018556號訴願決定，提起行政訴訟。
本院判決如下：
    主  文
原告之訴駁回。
訴訟費用由原告負擔。
    事  實
一、事實概要：原告即訴外人台北縣圖書文具運送業職業工會被
    保險人以其因精神分裂症致殘，於95年10月19日（被告收文
    日）檢據申請殘廢給付，經被告審查結果，原告於86年5月
    31日自前一投保單位退保，嗣於88年7月1日由訴外人鎧慶企
    業有限公司（以下簡稱鎧慶公司）申報加保前，原告所患已
    符合勞工保險殘廢給付標準表（以下簡稱殘廢給付標準表）
    第13等級60日殘廢給付，惟屬停保期間保險事故，依勞工保
    險條例第19條第1項規定，應不予給付，而原告於95年9月6
    日診斷殘廢當時，所患殘廢程度為第4項第7等級440日殘廢
    給付，乃依行政院勞工委員會（以下簡稱勞委會）95年5月
    18日勞保2字第0950025649號令（以下簡稱勞委會95年5月18
    日令），於96年2月13日以保給殘字第09660100680號函核定
    應扣除88年7月1日加保前原已殘廢部分之殘等60日，實發
    380日殘廢給付計新台幣（下同）232,862元。原告不服，申
    請審議，經勞工保險監理委員會（以下簡稱監委會）於96年
    5月30日以96保監審字第0988號審定書予以駁回。原告仍不
    服，提起訴願，亦遭決定駁回，遂向本院提起行政訴訟。
二、兩造聲明：
  (一)原告聲明：
    1.訴願決定、原審定、原核定均撤銷。
    2.被告不應扣除原告60日之殘廢給付，應補發予原告。
    3.訴訟費用由被告負擔。
  (二)被告聲明：
    1.駁回原告之訴。
    2.訴訟費用由原告負擔。
三、兩造主張：
  (一)原告起訴意旨略謂：
    1.本件原告自86年5月2日即開始參加勞工保險至今（86年5
      月31日至88年6月30日期間中斷投保），其患有精神分裂
      症，病情起始於86年5月20日，於86年11月24日至87年1月
      7日住進國立臺灣大學醫學院附設醫院（以下簡稱臺大醫
      院）接受治療。果被告係依87年3月18日臺大醫院精神部
      之職能治療綜合評量結果，判定原告為第13等級殘廢，則
      此距離原告退保日86年5月31日尚在1年以內，依勞工保險
      條例第20條第2項「被保險人依前項規定連續請領保險給
      付期間內，因同一傷病及其引起之疾病致殘廢或死亡者，
      仍得請領殘廢給付或死亡給付。其非因病癒而經保險人自
      設或特約醫院同意出院後，在保險效力停上之日起1年內
      ，因同一傷病及其引起之疾病致殘廢或死亡者亦同。」規
      定，仍可請求殘廢給付，被告不能僅引同條例第19條第1
      項之規定，不予給付原告於88年7月1日加保前原已殘廢部
      分之殘等60日部分。
    2.茲被告辯稱依87年臺大醫院精神部評量結果，原告於當時
      已具第13等級殘廢之事實等語，對此原告完全無法接受。
      蓋原告當時尚未成殘，且初次住院病情輕微，僅係治療，
      自認精神體能尚佳，被告判定原告當時已具第13等級殘廢
      ，顯非真實，否則原告豈能自臺大醫院出院後，隨即投入
      與常人無異之競爭職場？又原告自86年11月24日至87年1
      月7日住院期間，醫師給原告服用之藥物為「好度」（
      Haldol ），該藥為老舊之第1代抗精神病藥物，副作用極
      大、甚多，服用後令人整日頭腦昏沉、精神不佳，原告當
      時之評量結果實係因藥物作用所產生之結果，並非原告真
      正之體能狀況。嗣原告之父多次與醫師商討此事，醫師始
      將藥物更改為較新的第2代抗精神病藥物-「理思必妥」（
      risperidone），此藥副作用較少，服用後身體、精神各
      方面完全與之前服用「好度」之情況完全不同。依上所述
      ，被告不應扣除原告60日之殘廢給付，應補發予原告，訴
      願決定、原審定及原核定均有違誤，應予撤銷。
  (二)被告答辯意旨略謂：
    1.按「被保險人或其受益人，於保險效力開始後，停止前發
      生保險事故者，得依本條例規定，請領保險給付。」、「
      保險人為審核保險給付或勞工保險監理委員會為審議爭議
      案件認有必要者，得向被保險人、受益人、投保單住、各
      該醫院、診所或領有執業執照之醫師、助產士等要求提出
      報告，或調閱各該醫院、診所及投保單位之病歷、薪資帳
      冊、檢查化驗紀錄或放射線診斷攝影片（X光照片）及其
      他有關文件，被保險人、受益人、投保單位、各該醫院、
      診所及領有執業執照之醫師或助產士等均不得拒絕。」、
      「被保險人因普通傷害或罹患普通疾病，經治療終止後，
      適合殘廢給付標準表規定之項目，並經保險人自設或特約
      醫院診斷為永久殘廢者，得按其平均月投保薪資，依同表
      規定之殘廢等級及給付標準，1次請領殘廢補助費，．．
      ．。被保險人領取普通傷病給付期滿，或其所患普通傷病
      經治療1年以上尚未痊癒，如身體遺存障害，適合殘廢給
      付標準表規定之項目，並經保險人自設或特約醫院診斷為
      永不能復原者，得比照前項規定辦理。」，勞工保險條例
      第19條第1項、第28條及第53條分別定有明文。次按「依
      本條例第53條或第54條請領殘廢給付者，應備左列書件：
      一、殘廢給付申請書。二、給付收據。三、殘廢診斷書。
      四、經X光檢查者，附X光照片。前項殘廢診斷書，應由全
      民健康保險特約醫院或診所出具；障害項目基於認定技術
      及設備之需要，經中央主管機關公告者，其出具殘廢診斷
      書之全民健康保險特約醫院，應屬依法評鑑合格之地區教
      學醫院以上之醫院。但在本條例施行區域外致殘者，得由
      原應診之醫院或診所出具。保險人審核殘廢給付，除得依
      本條例第56條規定指定全民健康保險特約醫院或診所或醫
      師複檢外，並得通知出具殘廢診斷書之醫院或診所檢送必
      要之檢查紀錄或有關診療病歷。」、「本條例第53條第1
      項及第54條第1項所稱治療終止，指被保險人罹患之傷病
      ，經治療後，症狀固定，再行治療仍不能期待其治療效果
      之狀態。」，復分別為勞工保險條例施行細則第76條及第
      77條所明定。又依勞工保險條例第53條附表即殘廢給付標
      準表「精神、神經」障害系列第4障害項目「精神遺存顯
      著障害，終身祇能從事輕便工作者。」為第7等級殘廢，
      給付標準440日；第9障害項目「神經系統之病變，由醫學
      上可證明局部遺存頑固神經症狀者。」為第13等級殘廢，
      給付標準60日。而殘廢給付標準表「精神、神經障害」系
      列附註一規定「精神、神經障害等級」之審定基本原則為
      「綜合其病灶症狀，對於永久喪失勞動能力與影響日常生
      活或社會生活活動狀態及需他人扶助之情況依左列各項狀
      況定其等級。於審定時，須有精神科、神經科、神經外科
      等專門醫師診斷證明資料為依據。(一)．．．(五)因中等度精
      神、神經障害，精神及身體之勞動能力較一般顯明低下者
      ：適用第7級。(六)通常無礙勞動，但在醫學上可證明其精
      神、神經遺有障害者：適用第13級。．．．」。再按「被
      保險人因遭遇傷害或罹患疾病，並未經指定醫院治療而成
      永久殘廢者，經過2年始向指定醫院請求發給殘廢診斷書
      申領殘廢給付，其時效之起算日期，應自實際殘廢之翌日
      起算。又被保險人因傷病在非指定醫院治療終止，並確定
      為永久殘廢而延至2年後再向指定醫院請求開具殘廢診斷
      書，據以請領殘廢給付，其時效起算日期，應自實際治療
      終止確定殘廢之翌日起算。」、「殘廢給付應依勞工保險
      條例施行細則第142條及第143條（現修正為第77條及第78
      條）規定，以傷病治療終止，經審定為症狀固定之日，或
      治療1年以上，經審定為症狀固定永不能復原之日為發生
      保險事故日期。」、「．．．被保險人殘廢給付請求權時
      效之開始係以醫師視被保險人罹患之傷病、治療療程及障
      害狀況等所開具之殘廢診斷書記載之審定殘廢日期為準，
      所稱『審定殘廢日期』，係以醫師視被保險人罹患之傷病
      、治療療程及障害狀況經診斷為實際殘廢之日。」、「核
      釋勞工保險條例第53條第1項所稱『身體遺存障害，適合
      殘廢給付標準表規定之項目』，係指被保險人於保險有效
      期間發生殘廢事故，依司法院釋字第609號解釋意旨，勞
      工保險條例第19條第1項規定就保險事故發生之原因係於
      何時存在未有明定，故被保險人於實際從事工作並依法參
      加勞工保險後，因加保前之傷病致保險有效期間身體遺存
      障害，符合勞工保險殘廢給付標準表規定之項目者，得依
      規定請領殘廢給付。至於被保險人加保前之殘廢，自不予
      給付。被保險人加保前之殘廢，於保險有效期間殘廢程度
      加重者，依殘廢給付標準表應核定之殘廢給付日數，應扣
      除加保前原已殘廢部分依殘廢給付標準表規定之給付日數
      。」，內政部57年6月11日臺內社字第275002號函、59年4
      月29日臺內社字第355348號函、勞委會92年4月8日勞保2
      字0920019528號書函、95年5月18日令分別明示有案。
    2.經查原告於95年10月19日（被告收文日）以因精神分裂症
      申請殘廢給付，其於86年5月31日自訴外人立達汽車股份
      有限公司退保，88年7月1日再由鎧慶公司申報加保。原告
      所檢具財團法人天主教耕莘醫院（以下簡稱耕莘醫院）於
      95年9月6日出具之殘廢診斷書（同日診斷殘廢）申請殘廢
      給付，經被告特約精神專科醫師依原告就診之耕莘醫院、
      臺大醫院及財團法人新光吳火獅紀念醫院（以下簡稱新光
      醫院）之相關病歷資料審查結果，據醫理見解略以「根據
      民國87年臺大醫院之職能評估報告，病患當時雖存病狀，
      但其勞動能力影響不大，可達附註1之（6）第13等級標準
      。95年9月病患因病功能退化，達第4項第7等級標準。」
      等語，被告乃以原告所患於88年7月1日再加保時之殘廢程
      度已符合殘廢給付標準表第13等級，給付標準60日，惟屬
      停保期間事故，應不予給付，並依勞委會上開令釋，自目
      前符合之殘廢程度第4項第7等級440日中予以扣除，核定
      所請應給付380日計232,826元。原告不服，申請審議，經
      監委會移請其特約專科醫師審查結果，據醫理見解，精神
      分裂症發病後會導致部分功能退化，依87年臺大醫院之職
      能評估結果顯示，其當時之殘廢程度符合第13等級；另其
      於95年9月6日由耕莘醫院診斷殘廢時，因工作受影響，核
      其殘廢程度符合第4項第7等級，是原告所患依87年臺大醫
      院之職能評估結果顯示，其當時之殘廢程度已符合第13等
      級，依前揭規定，該部分殘廢給付應自目前符合之殘廢程
      度第4項第7等級440日中予以扣除，認原核定尚無不當，
      而審定駁回。
    3.茲原告雖訴稱其87年當時之殘廢程度應未達第13等級等語
      ，惟查被保險人之殘廢症狀及程度常涉醫學專業領域，非
      被告或監委會之一般承辦人員所能逕予認定。故被告於審
      核保險給付案件時，除以被保險人或受益人檢附之資料、
      診斷書等書面資料予以審核外，如有必要，亦須另外徵詢
      專科醫師意見或實地派員訪查瞭解實情等，此觀勞工保險
      局組織條例第11條第2項規定被告得視業務需要聘用兼任
      醫師12人至20人，及勞工保險條例第28條、第56條規定被
      告為審核保險給付，得調查有關之文件、得另行指定醫院
      或醫師複檢等規定甚明，是若被告僅能依被保險人所檢附
      之診斷書審查，則上開規定將形同具文，亦有損被告法定
      之審核權限。又「診斷書所載之病情，是否符合殘廢給付
      標準，係由殘廢給付主管機關逕依權責認定。」，行政院
      衛生署89年3月17日衛署醫字第89013119號書函可資參照
      。本件先後經被告及監委會2位特約醫師審查咸認原告精
      神分裂症發病後會導致部分功能退化，依87年臺大醫院之
      職能評估結果顯示，其當時之殘廢程度符合第13等級；又
      其於95年9月6日診斷殘廢時殘廢程度符合第4項第7等級，
      依上揭規定扣除停保期間殘廢程度不予給付，發給380日
      殘廢給付，依法應無不符。綜上所陳，原告之訴為無理由
      ，應予駁回。
    理  由
一、本件起訴時被告之代表人為廖碧英，嗣於本件訴訟程序進行
    中變更為乙○○，茲由其聲明承受訴訟，核無不合，應予准
    許，合先敘明。
二、按「被保險人或其受益人，於保險效力開始後，停止前發生
    保險事故者，得依本條例規定，請領保險給付。」、「被保
    險人領取殘廢給付，不能繼續從事工作者，其保險效力即行
    終止。」，勞工保險條例第19條第1項、第57條分別定有明
    文。次按殘廢給付標準表「精神、神經」障害系列第4障害
    項目「精神遺存顯著障害，終身祇能從事輕便工作者。」為
    第7等級殘廢，給付標準440日；第9障害項目「神經系統之
    病變，由醫學上可證明局部遺存頑固神經症狀者。」為第13
    等級殘廢，給付標準60日。又「精神、神經障害」障害系列
    附註一規定「『精神、神經障害等級』之審定基本原則為：
    「綜合其病灶症狀，對於永久喪失勞動能力與影響日常生活
    或社會生活活動狀態及需他人扶助之情況定其等級。於審定
    時，須有精神科、神經科、神經外科等專門醫師診斷證明資
    料為依據。．．．」。而殘廢給付標準表「精神障害」附註
    一規定「精神、神經障害等級」之審定基本原則為「綜合其
    病灶症狀，對於永久喪失勞動能力與影響日常生活或社會生
    活活動狀態及需他人扶助之情況依左列各項狀況定其等級。
    於審定時，須有精神科、神經科、神經外科等專門醫師診斷
    證明資料為依據。．．．」。再按「勞工依法參加勞工保險
    及因此所生之公法上權利，應受憲法保障。關於保險效力之
    開始、停止、終止、保險事故之種類及保險給付之履行等，
    攸關勞工或其受益人因保險關係所生之權利義務事項，或對
    其權利之限制，應以法律或法律明確授權之命令予以規範，
    且其立法之目的與手段，亦須符合憲法第23條之規定，始為
    憲法所許。中華民國84年2月28日修正之勞工保險條例第19
    條第1項規定：『被保險人或其受益人，於保險效力開始後
    ，停止前發生保險事故者，得依本條例規定，請領保險給付
    。』依同條例第62條至第64條之規定，死亡給付之保險事故
    ，除法律有特別排除規定外（同條例第23條、第26條參照）
    ，係指被保險人或其父母、配偶、子女死亡而言，至其死亡
    之原因何時發生，應非所問。惟若被保險人於加保時已無工
    作能力，或以詐欺、其他不正當行為領取保險給付等情事，
    則屬應取消其被保險人之資格，或應受罰鍰處分，並負民、
    刑事責任之問題（同條例第24條、第70條參照）。勞委會77
    年4 月14日台77勞保2 字第6530號函及79年3 月10日台79勞
    保3 字第4451號函，就依法加保之勞工因罹患癌症等特定病
    症或其他傷病，於保險有效期間死亡者，以各該傷病須在保
    險有效期間發生為條件，其受益人始得請領死亡給付，乃對
    於受益人請領死亡保險給付之權利，增加勞工保險條例所無
    之限制，與憲法第23條所定法律保留原則有違，於此範圍內
    ，應不再適用。」，復為司法院大法官會議釋字第609 號解
    釋闡示甚明。另按「．．．被保險人加保前之殘廢，於保險
    有效期間殘廢程度加重者，依殘廢給付標準表應核定之殘廢
    給付日數，應扣除加保前原已殘廢部分依殘廢給付標準表規
    定之給付日數。」，亦經勞委會95年5 月18日令明示在案。
    至有關勞工保險之被保險人得請領殘廢給付，須以該保險事
    故發生在保險有效期間，乃依勞工保險條例第19條第1 項規
    定至明，即係依法律規定為之，故如被保險人加保前或停保
    期間之殘廢，依上開勞工保險條例規定，自不得請領該部分
    之保險給付，而勞委會95年5 月18日令乃就勞工保險條例相
    關規定所為之釋示，核與勞工保險條例規定意旨無違，自得
    予以援用，先予說明。
三、基於司法院大法官會議釋字第609號解釋及勞委會95年5月18
    日令之意旨，被保險人於實際從事工作並依法參加勞工保險
    後，因「加保前之傷病」致保險有效期間身體遺存障害（殘
    廢），得依規定請領殘廢給付；惟被保險人加保前之「殘廢
    」，自不予給付，是故被保險人加保前之殘廢，於保險有效
    期間殘廢程度加重者，應予扣除加保前原已殘廢部分，殆無
    疑義。本件原告即台北縣圖書文具運送業職業工會被保險人
    以其因精神分裂症致殘，於95年10月19日（被告收文日）檢
    據申請殘廢給付，經被告審查結果，原告於86年5月31日自
    前一投保單位退保，嗣於88年7月1日由鎧慶公司申報加保前
    ，原告所患已符合殘廢給付標準表第13等級60日殘廢給付，
    但因係屬停保期間之保險事故，依勞工保險條例第19條第1
    項規定，應不予給付，而原告於95年9月6日診斷殘廢當時，
    所患殘廢程度為第4項第7等級440日殘廢給付，惟應扣除88
    年7月1日加保前原已殘廢部分之殘等60日等情，有勞工保險
    殘廢給付申請書暨給付收據、勞工保險殘廢診斷書、耕莘醫
    院、臺大醫院及新光醫院病歷資料等影本各1份附於原處分
    卷可稽。原告對其確有於86年5月31日退保，至88年7月1日
    始再加保一節雖不爭執，然以其87年3月18日臺大醫院精神
    部之職能治療綜合評量結果，距退保日86年5月31日尚在1年
    以內，依勞工保險條例第20條第2項規定，仍可請求殘廢給
    付，故被告仍應給付原告於88年7月1日加保前原已殘廢部分
    之殘等60日部分云云資為主張。經查原告既係在停保期間內
    之87年3月18日至臺大醫院就診並為職能評估，有該院病歷
    （包括住院病歷、出院病歷摘要、住院病人診斷及特殊處置
    記錄單、門診病歷、抽存病歷等）資料及精神部職能治療綜
    合評量表暨職能評估報告等資料文件影本在卷足憑。則被告
    以調取原告於耕莘醫院、臺大醫院、新光醫院等醫院就診之
    病歷等資料送請特約專科醫師審查結果，認原告於87年3月
    18日在臺大醫院精神部為職能治療綜合評量時為停保期間，
    依臺大醫院之職能評估報告顯示，病患當時雖存病狀，但其
    勞動能力影響不大，可達附註1之（6）第13等級標準；嗣原
    告於95年9月6日經診斷殘廢時，其因病功能退化，殘廢程度
    係屬殘廢給付標準表第4項第7等級，即非無憑，原告所稱殊
    有誤解。從而本件被告以原告於88年7月1日加保前殘廢程度
    符合殘廢給付標準表第13等級，給付標準60日，因屬停保期
    間之殘廢程度，此部分殘廢程度應不予給付，又原告於95年
    9月6日診斷殘廢時，殘廢程度符合殘廢給付標準表第4項第7
    等級，給付標準440日，遂依勞委會95年5月18日令，予以扣
    除停保期間之殘廢程度60日，所為殘廢等級之核定及核發之
    殘廢給付，揆諸首揭法條規定及前開說明，並無違誤，審定
    書、訴願決定遞予維持，亦均無不合，原告徒執前詞，訴請
    撤銷訴願決定、原審定、原核定，並請求被告應予補發60日
    之殘廢給付，皆為無理由，均應予以駁回。再兩造其餘之主
    張及陳述等，因與本件判決結果不生影響，爰不予一一指駁
    論究；另本件依卷內資料，事證已臻明確，故不經言詞辯論
    為之，均併此陳明。
據上論結，本件原告之訴為無理由，依行政訴訟法第236條、第
195條第1項後段、第98條第1項前段，判決如主文。
中    華    民    國    97    年    8     月    29    日
                    臺北高等行政法院第五庭
                                    法  官  林  育  如
上為正本係照原本作成。
本件以訴訟事件所涉及之法律見解具有原則性者為限，始得於本
判決送達後20日內向本院提出上訴狀並表明上訴理由，如已於本
判決宣示後送達前提起上訴者，應於判決送達後20日內補具上訴
理由（均按他造人數附繕本），且經最高行政法院許可後方得上
訴。
中    華    民    國    97    年    8     月    29    日
                                    書記官  蘇  亞  珍


司法院資訊處製作；財團法人民間司法改革基金會備份。
